臺灣臺北地方法院民事判決
111年度勞訴字第373號
原      告  呂榮宗
            尤碧山
            黃詩芳
            尤正勳
            蔡德財
共      同
訴訟代理人  程居威律師
            李佑均律師
            邱靖棠律師
上  一  人
複  代理人  華育成律師
被      告  台灣電力股份有限公司

法定代理人  曾文生
訴訟代理人  林富華律師
上列當事人間請求給付退休金差額事件，本院於民國111年10月5
日言詞辯論終結，判決如下：
    主  文
原告之訴駁回。
訴訟費用由原告負擔。
    事實及理由
一、原告起訴主張經審理後略以：
　㈠原告各自如附表「服務年資起算日」欄所示之日起受僱於被
    告所屬高雄區營業處，職稱均為線路裝修員，亦均兼任司機
     ，均為僱用人員，迄今均尚未退休；另兩造於民國108年12
    月間簽訂年資結清協議書（下稱系爭協議書），依勞工退休
    金條例（下稱勞退條例）第11條第3項規定結清勞退舊制年
    資，並均以109年7月1日為約定結清舊制年資之日。
　㈡原告受僱於被告期間所從事工作性質均採全天候24小時，原
    告呂榮宗、蔡德財係「三班二值」輪流作業，日班為上午7
    時至下午7時，夜班為下午7時至翌日上午7時；其餘原告係
    「三班三值兼二值」輪流作業，三值日班為上午7時至下午3
    時，小夜班為為下午3時至晚間11時，大夜班為晚間11時至
    翌日上午7時，二值日班為上午7時至下午7時，夜班為下午7
    時至翌日上午7時許，原告各工作地點、性質均相同，僅服
    勤時間不同。被告於勞動基準法（下稱勞基法）公布施行前
     ，為實際需要即以輪值夜班人員為支給對象發給夜點費（
    下稱系爭夜點費），嗣於92年1月1日起以輪班人員出勤小夜
    班發給初夜點心費250元（包含一般75元及加發175元）、出
    勤大夜班發給深夜點心費400元（包含一般150元及加發250
    元 ），由實際到班輪值小、大夜班之人員領取，若有調職
    代班或請假則歸代班人員領取，與提供勞務行為有對價關係
    ，為原告於固定常態工作中可得支領之給與，屬經常性給付
    ，應為平均工資之一部分。又原告等人因兼任車輛駕駛工作
    ，被告按月各發給兼任司機加給，而兼任司機加給係基於兼
    任司機之勞務而產生，具有勞務對價性，且性質上屬勞工因
    工作所獲得之報酬，在制度上具有經常性，符合勞務對價性
    及經常性給與之要件，當屬工資，應列入平均工資計算。惟
    被告於原告結清舊制年資時所給付之退休金，未將系爭夜點
    費、兼任司機加給納入平均工資計算，致短少給付退休金，
    被告自應補足。另原告等人雖尚未退休，但因系爭協議書係
    勞資雙方合意以一次給付結清原告等人之勞退舊制年資，且
    本件爭議係該結清數額短少系爭夜點費及兼任司機加給所致
    ，此等差額為系爭協議書簽訂後所生爭議，並不因原告等人
    尚未退休而不得請求。再者，原告之結清基數、平均夜點費
    、兼任司機加給各如附表所示，且被告未依勞基法第55條第
    3項規定於原告舊制年資結清之日起30日內給付退休金，故
    被告應各給付原告如附表「應補發舊制年資結清金額」欄所
    示之退休金差額，及均自如附表所示之利息起算日起至清償
    日止以法定利率計算之遲延利息。為此依勞退條例第11條第
    3項 、勞基法第55條、第84條之2、臺灣省工廠工人退休規
    則（ 下稱退休規則）第9條第1款、第10條第1項第1款、經
    濟部所屬事業人員退休撫恤及資遣辦法（下稱退撫辦法）第
    9條等規定，提起本件訴訟等語。
　㈢並聲明：被告應各給付原告如附表「應補發舊制年資結清金
    額」欄所示之金額，及自如附表所示利息起算日起至清償日
    止，按年息百分之5計算之利息。
二、被告答辯意旨略以：
  ㈠兩造於108年12月間分別簽訂系爭協議書，其中第2條明確約
    定「平均工資之計算悉依據行政院82年12月15日台82經4401
     0號函核定『經濟部所屬事業機構列入計算平均工資之給與
    項目表』之規定辦理…」等語，即系爭夜點費、兼任司機加給
    不在據以結算舊制年資金額之平均工資範疇，原告均應受拘
    束，不得請求將系爭夜點費、兼任司機加給納入平均工資計
    算結清舊制年資金額。又被告於勞動契約存續期間本無結清
    舊制年資之義務，其與原告等人約定結清舊制年資後，既已
    依約給付，原告等人自無請求被告於約定範圍外給付之權利
    。另被告為經濟部所屬國營事業，員工之退休、撫卹、資遣
    及離職等事項，悉依退撫辦法與經濟部所屬事業人員退休撫
    卹及資遣辦法作業手冊（下稱作業手冊）作為實務作業之準
    繩，依該作業手冊規定，並參酌經濟部96年5月17日經營字
    第0960205480號函，可知行政院及經濟部從未將夜點費核定
    為列入計算平均工資之給與項目，且兼任司機加給實屬被告
    單方片面獎勵性、恩惠性之給與項目，均無法列入平均工資
    計算舊制結清金額；而被告已依退撫辦法及作業手冊核算舊
    制結清金額並全額給付原告，自無再給付舊制結清金額差額
    之義務。
　㈡系爭夜點費由來已久，早於日治時期，被告為體恤輪班人員
    須於初夜、深夜及因天災、事變、突發事件搶修或調移工作
    時間至初夜、深夜時段出勤之辛勞，發放食品予出勤人員充
    作初、深夜點心，嗣因發放食品手續繁瑣，故自64年起改以
    現金代之，然僅屬發放方式改變，性質仍為單方恩惠性給與
     ，並非因工作而獲得之經常性給與；至77年間因考量輪班
    人員長期初、深夜輪班之辛勞，另加發輪班人員初、深夜點
    心費，並於80年間明文規範初夜及深夜點心費均須出勤2小
    時以上始得支領，若值班連跨初夜及深夜者，僅能報支深夜
    點心費，不得同時報支初夜及深夜點心費，嗣自92年1月1日
    起調整為輪班人員出勤小夜班發給初夜點心費250元（包含
    一般75元及加發175元）、大夜班發給深夜點心費400元（包
    含一般150元及加發250元），由實際到班輪值小、大夜班之
    人員領取，若有調職代班或請假則歸代班人員領取，非輪值
    人員亦得領取上開一般初、深夜點心費75元、150元，可知
    該一般初、深夜點心費，係屬餐費性質，加發初、深夜點心
    費則係針對實際輪值小、大夜班之員工而發放，而系爭夜點
    費金額不因人員職等、年薪、技能、工作種類及複雜性、工
    作時間長短等而有差別，亦與勞務對價之工資評定原則不符
    ，且為作業方便，以輪值小、大夜班之次數按月結算，每人
    每月可領取之金額非固定，與一般津貼每月固定支付一定金
    額不同，足徵上開夜點費不論一般或加發均非勞務之對價，
    即使固定發放，亦未變更其恩惠給與性質，自不應列入平均
    工資計算舊制年資結清金額。再依行政院勞工委員會於94年
    6月15日修正勞基法施行細則第10條後，作成94年6月20日勞
    動2字第094002710號函釋，謂夜點費並未因上開法規修正，
    即當然解為屬於工資之一部，足認被告採行晝夜輪班制所給
    付之夜點費，係單方恩惠性給與，既非工作之對價，非屬工
    資。此外，兼任司機加給實屬被告單方、片面獎勵性、恩惠
    性按加晉等級而為之給與項目，自不得列入平均工資之計算
     。並聲明：原告之訴駁回。
三、兩造不爭執事項：
　㈠原告分別自如附表「服務年資起算日期」欄所示之日起受僱
    於被告所屬高雄區營業處，職稱均為線路裝修員，均為僱用
    人員，另均兼任司機，且尚未退休，與被告於任職期間存有
    勞動契約關係。
　㈡原告受僱於被告期間所從事工作性質均採全天候24小時，原
    告呂榮宗、蔡德財係「三班二值」輪流作業，日班為上午7
    時至下午7時，夜班為下午7時至翌日上午7時。其餘原告係
    「三班三值兼二值」輪流作業，三值日班為上午7時至下午3
    時，小夜班為為下午3時至晚間11時，大夜班為晚間11時至
    翌日上午7時，二值日班為上午7時至下午7時，夜班為下午7
    時至翌日上午7時許。原告各工作地點、性質均相同，僅服
    勤時間不同。
　㈢被告於勞基法公布施行前，為實際需要即以輪值夜班人員為
    支給對象發給夜點費，嗣於92年1月1日起以輪班人員出勤小
    夜班發給初夜點心費250元（包含一般75元及加發175元）、
    出勤大夜班發給深夜點心費400元（包含一般150元及加發25
    0元），由實際到班輪值小、大夜班之人員領取，若有調職
    代班或請假則歸代班人員領取，另非輪值人員亦得領取上開
    夜點費項下一般75元及150元之金額。
　㈣原告均曾簽立年資結清意願調查表，且均曾於108年12月間與
    被告簽立系爭協議書（見本院卷第241頁至第245頁、第247
    頁至第256頁），於109年7月1日結清舊制年資。
　㈤原告之結清基數各如附表「結清基數」欄所示，兩造對於附
    表1(見本院卷第203頁) 平均夜點費及平均加發夜點費所示
    金額均不爭執。另兩造就附表所示金額亦不爭執。
　㈥被告已於原告結清舊制年資後，給付原告除上開平均夜點費 
    、司機加給未納入平均工資計算以外之舊制結清金額。　
四、本院之判斷：
　㈠系爭夜點費、兼任司機加給是否應計入原告之平均工資計算
    退休金？
　⒈被告為經濟部所屬之國營事業，原告均為僱用人員，屬勞基
    法規範之勞工，亦屬退撫辦法第2條規定：「本辦法所稱各
    機構人員，指各機構支領薪給之派用人員及僱用人員」，亦
    有退撫辦法之適用。而依退撫辦法第3條規定：「本辦法所
    稱基數，係指計算事由發生時1個月平均工資。平均工資依
    勞動基準法有關規定辦理」。足見經濟部所屬事業人員關於
    退休金計算之平均工資認定，仍係依勞基法有關規定辦理，
    故關於原告結清舊制年資，計算退休金之平均工資仍應依勞
    基法規定辦理，核先敘明。
　⒉按工資，指勞工因工作而獲得之報酬，包括工資、薪金及按
    計時、計日、計月、計件以現金或實物等方式給與之獎金、
    津貼及其他任何名義之經常性給與均屬之，勞基法第2條第3
    款定有明文。故所謂工資，應屬「勞務之對價」及「經常性
    之給與」，至於其給付名稱為何，則非所問（最高法院92年
    度台上字第2108號判決意旨參照），則系爭夜點費、兼任司
    機加給是否屬於工資，自應依一般社會交易之健全觀念，判
    斷是否具備勞工因提供勞務而由雇主獲致對價之「勞務對價
    性」要件，及有無於固定常態工作中可取得、具有制度上經
    常性之「經常性給與」要件為準。　
  ⒊查原告任職期間勞務給付乃須按被告排班，從事24小時3班固
    定輪值之工作，且被告係依原告實際輪值夜班時段及次數發
    給系爭夜點費，自92年1月1日起初夜點心費每次250元、深
    夜點心費每次400元，夜點費每人每日金額相同，不因作業
    種類、年資、職級而有差異，足見原告於受僱期間須輪班工
    作，則其輪值夜班已成為常態性之工作型態，與一般公司行
    號為應付臨時性之業務需求偶而為之者有間，且其只要輪值
    夜班，即可獲得固定數額之系爭夜點費，是系爭夜點費乃係
    原告從事常態性夜間輪值工作所可取得之給與，制度上具有
    經常性。又被告雖未區分員工薪資高低、工作內容及職級等
    之不同，統一發給相同金額之系爭夜點費，惟系爭夜點費既
    為實際輪值夜班之勞工所得領取，且被告係依原告實際輪值
    夜班之次數多寡為計算夜點費之基準，與原告提供勞務間有
    密切關連性。另工作時間及場所等均為工作環境之一部分 
    ，係與勞務提出密切相關之工作條件，而3班輪值、於夜間
    工作之生活方式因與常人相反，不利於勞工之生活及健康，
    是被告基於事業性質有24小時僱用勞工之需求，就此類3班
    輪值且須於夜間工作之勞工，與日間工作之勞工就相同內容
    工作，給予不同工資待遇，乃屬合理，無違勞基法關於薪資
    平等原則之規定，均足見系爭夜點費係被告對於因環境、時
    間之特殊工作條件而對勞工所增加之給付，本質上應屬輪值
    夜班時段之勞務對價。是以，系爭夜點費已成為兩造間因應
    特定工作條件，在制度上形成輪值勞工在固定常態工作中於
    一般情形下提供勞務即可經常性取得之對價，符合「勞務對
    價性」及「經常性給與」之要件。則原告主張其等領取系爭
    夜點費為其等於該時段工作所獲得之常態性報酬，具有勞務
    對價性，應認屬工資等語尚屬有據。
　⒋至原告受僱被告期間均兼任司機工作，原告每月領有兼任司
    機加給乙情，業據其等提出薪給資料附卷可稽（見本院卷第
    81頁、第85頁、第89頁、第93頁、第97頁），且為被告所不
    爭執，堪認屬實。該項加給係因被告未另僱用司機，而由原
    告兼任司機工作方得領取，可見兼任司機加給係兼任司機者
    所享有且按月核發，並非因應臨時性之業務需求而偶爾發放
     ，屬在該特定工作條件下之固定常態工作中勞工取得之給
    與 ，此種雇主因特殊工作條件而對勞工所加給之給付，本
    質上自應認係勞工於該本職工作之外兼任司機工作之勞務對
    價，且既係兩造間就特定之工作條件達成協議，為勞工於該
    一般情形下經常可以領得之給付，性質上屬勞工因工作所獲
    之報酬，在制度上亦具有經常性，而符合「勞務對價性」及
    「 經常性給與」之要件，自屬工資之一部分，應計入平均
    工資計算退休金，是原告此部分主張當屬有據。
　⒌綜上所述，原告既係因輪值夜班得領取系爭夜點費，而輪值
    夜班已屬固定之工作制度，此種因環境、時間等特殊工作條
    件而對勞工所增加提出之現金給付，本質上應係該值班時段
    之勞務對價；而兼任司機加給為原告兼任司機所獨有，與勞
    工提供勞務間亦具有密切關連具勞務對價性，足認系爭夜點
    費、兼任司機加給已成為兩造間因特定工作條件而為固定常
    態工作中可取得之給與，為勞工因經常性提供勞務所得之報
    酬，具有「勞務對價性」及「經常性給與」之性質，自屬勞
    基法第2條第3款所謂之工資，而應納入平均工資計算退休金
     。
  ㈡原告等人請求被告各發給如附表所示舊制年資結清金額部分 
    ：
  ⒈參酌勞退條例第11條第1項至第3項規定之立法理由「為銜接
    新舊制度，第1項明定選擇適用本條例之退休金制度之勞工
    ，其適用本條例前之工作年資應予保留。第2項明定保留之
    工作年資，由雇主以契約終止時之平均工資，依相關法令之
    規定發給資遣費或退休金；勞工離職時如未符合退休金或資
    遣費之請領要件，即不得請領退休金或資遣費。依勞動基
    準法規定，勞工於退休或遭資遣時，雇主始有給付退休金或
    資遣費之義務，故不宜規定雇主於勞工選擇本條例之退休金
    制度時，應結清其年資；但如勞資雙方自行協商約定，勞動
    契約繼續存續，並先依勞動基準法規定結清保留年資者 ，
    不影響勞工之權益，應屬可行，爰為第3項規定」等語，可
    見勞工適用勞退條例前之工作年資（即舊制年資），於勞動
    契約存續期間，雇主本無結清義務，僅得由勞雇雙方約定結
    清，至若勞工認為約定之給與低於勞基法第84條之2、第55
    條所定標準而不生結清效力，雇主亦無於約定範圍外之給付
    義務。
　⒉原告均於108年12月間與被告約定結清舊制年資後，雖以被告
    未將系爭夜點費、兼任司機加給列入平均工資計算基礎，不
    生結清效力為由，請求被告各補發如附表「應補發舊制年資
    結清金額」欄所示金額，及自如附表「利息起算日」欄所示
    之日起算之遲延利息。惟被告於勞動契約存續期間本無結清
    舊制年資之義務，其與原告等人約定結清舊制年資後，既已
    依約給付，為兩造所不爭執，則原告自無請求被告於約定範
    圍外給付之權利。至於原告主張兩造結清舊制年資時，關於
    系爭夜點費、兼任司機加給未列入平均工資計算基礎之約定
    為無效等語雖然可採，然因原告均尚未退休，僅得待原告於
    退休時，依勞退條例第11條第2項規定請求被告發給退休金
    之差額，在此之前，尚難依其所主張結清年資或退休金給與
    之規定，請求被告按109年7月1日結清年資前之平均夜點費
    、兼任司機加給補發舊制結清金額，是原告之請求均無理由
    。
五、綜上所述，原告依勞退條例第11條第3項、勞基法第55條、
    第84條之2、退休規則第9條第1款、第10條第1項第1款、退
    撫辦法第9條等規定，請求被告各給付如附表「應補發舊制
    年資結清金額」欄所示之金額，及自如附表所示之利息起算
    日起至清償日止，按年息百分之5計算之利，為無理由，應
    予駁回。
六、本件判決之基礎已臻明確，兩造其餘攻擊防禦方法、主張舉
    證，於判決結果不生影響，無逐一審究之必要，末此敘明。
七、訴訟費用裁判之依據：民事訴訟法第78條。
中　　華　　民　　國　　111 　年　　10　　月　　26　　日
                    勞動法庭  法  官  翁偉玲
以上正本係照原本作成。
如不服本判決，應於判決送達後20日之不變期間內，向本院提出
上訴狀。如委任律師提起上訴者，應一併繳納上訴審裁判費。
中　　華　　民　　國　　111 　年　　10　　月　　26　　日
                              書記官　王曉雁
附表:　　　　　　　　　　　　　　　　　　
編號 原告 服務年資起算日 舊制結清日 結清基數  平均夜點費、兼任司機加給  應補發舊制年資結清金額 利息起算日 １ 呂榮宗 88.8.23 109.7.1 勞基法施行後 22 結清前6個月 6600.3333元 14萬5207元 109.8.1 ２ 尤碧山 69.11.1  同上 勞基法施行前 7.5 結清前3個月 6007.3333元 26萬8299元 同上     勞基法施行後 37.5 結清前6個月 5953.1667元   ３ 黃詩芳 79.7.6 同上 勞基法施行後 35 結清前6個月 6382.3333元 22萬3382元 同上 ４ 尤正勳 77.9.21 同上 勞基法施行後 37 結清前6個月 6369.8333元 23萬5684元 同上 ５ 蔡德財 66.12.27 同上 勞基法施行前 13.3333 結清前3個月 7590元 34萬1550元 同上     勞基法施行後 31.6667 結清前6個月 7590元